臺灣高雄地方法院刑事判決　　　　　　　 96年度易字第502號
公　訴　人　臺灣高雄地方法院檢察署檢察官
被　　　告　丙○○
上列被告因業務侵占等案件，經檢察官提起公訴（95年度偵緝字
第3265號、第3266號），嗣被告於本院準備程序進行中，就被訴
事實為有罪之陳述，經告知簡式審判程序之旨，並聽取檢察官及
被告之意見後，本院合議庭裁定由受命法官獨任改依簡式審判程
序審理，並判決如下：
    主  文
丙○○連續意圖為自己不法之所有，而侵占對於業務上所持有之
物，處有期徒刑壹年貳月。減為有期徒刑柒月。
    事  實
一、丙○○自民國90年1 月31日起任職於強固保全股份有限公司
    高雄分公司（下稱強固公司），並於93年5 月5 日起至94年
    6 月30日止，經強固公司派駐在高雄市○○區○○路62號「
    京城世界二期大廈」管理委員會（下稱京城世界管委會）擔
    任總幹事，嗣於94年7 月1 日，全日公寓大廈管理維護股份
    有限公司（下稱全日公司）取得「京城世界二期大廈」管理
    保全之工作，丙○○亦於同日起受僱於全日公司，並經全日
    公司派任至京城世界管理委員會擔任總幹事。其於擔任上開
    京城世界管委會總幹事期間，負責社區服務管理、門禁管制
    、收取社區管理費及電話費等收入款項、製作管理費收支明
    細表等工作，係從事業務之人。而依京城世界管委會規定，
    「京城世界二期大廈」之管理費等收入，每月除保留新臺幣
    （下同）10,000元充作行政事務費外，餘均存入誠泰銀行北
    高雄分行帳號0000000000000 號（戶名：京城世界二期大廈
    管理委員會）帳戶內。詎丙○○於94年間，因賭博需錢孔急
    ，竟基於意圖為自己不法所有之概括犯意，自94年5 月1 日
    起至同年11月30日止，連續將社區住戶每月所繳交如附表所
    示之管理費及電話費收入等款項予以侵占入己，金額共計達
    3,353,824 元。且自94年5 月至同年11月間，為隱藏上開侵
    占款項之事實，明知如附表所示之款項，並未依照規定存入
    上開誠泰銀行帳戶，竟於各該月份收管理費收支明細表內登
    載業已收妥各該月份款項之不實事項，並提出行使以供社區
    財委、監委、主委核章公布於社區，復為掩飾前揭犯行，於
    94 年6月底某日，以電腦打字列印轉貼及影印之方式，變造
    內容虛偽不實之上揭誠泰銀行帳戶存摺存款內頁，提供予該
    管理委員會財務委員等人閱覽，使該管理委員會人員誤認被
    告已將上述時間所收取管理費存入管理委員會之上開帳戶，
    並將該存摺資料呈報強固公司以行使之，均足生損害於強固
    公司、全日公司及「京城世界二期大廈」社區全體住戶。
二、案經強固公司及全日公司訴由臺灣高雄地方法院檢察署檢察
    官偵查起訴。
    理    由
一、訊據被告丙○○就上開事實於本院審理中均坦承不諱，核與
    證人即京城世界管委會財務委員朱英善於偵查中所證相符，
    並與證人即告訴人強固公司課長甲○○與證人即告訴人前全
    日公司副理丁○○於本院證述情節互核一致，復有誠泰銀行
    00000000 00000號存摺封面及明細影本、存款帳戶提存交易
    明細查詢、取款憑條影本、京城世界二期大廈94年6 月份至
    11月份管理費收支明細表、京城世界二期94年11月行政事務
    費支出明細表京城世界二期財務報告、11月份未支領款項、
    被告變造之誠泰銀行存摺明細影本1 紙、郵局存證信函用紙
    、全日公寓大廈管理維護股份有限公司公寓大廈管理維護公
    司登記證（公司統一編號：00000000號）、高雄市政府營利
    事業登記證（高市府建二商字第00000000號、營利事業統一
    編號：00 00000號）、全天公寓大廈管理維護（股）公司（
    函）、京城世界二期大廈94年7 ～11月收入存款紀錄、契約
    書、約定條款、京城世界二期大廈94年6 月至11月份管理費
    代收日報表影本、免用統一發票收據（被告代收住戶陳沅妃
    繳交94年8 月至95年7 月管理費）、強固保全股份有限公司
    甄選職員報名單、強固保全高雄分公司人事異動、強固保全
    股份有限公司新進試用人員自願書及保證書、臺灣高雄地方
    法院95年度訴字第648 號民事判決影本、收據、切結書、京
    城世界二期扣款全日公寓大廈管理服務費金額統計表、京城
    世界二期大廈94年5 、6 月份管理費收入、存款紀錄明細表
    、京城世界二期大廈94年7 月-11 月份管理費及其他收入、
    存款（現金支出）紀錄明細表等資料在卷可稽。
    本件事證明確，被告犯行洵堪認定，應予依法論科。
二、被告行為後，刑法業於94年1 月7 日修正，於同年2 月2 日
    公布，於95年7 月1 日施行。按行為後法律有變更者，適用
    行為時之法律，但行為後之法律有利於行為人者，適用最有
    利於行為人之法律，修正後即現行刑法第2 條第1 項訂有明
    文。又按比較新舊法，應就罪刑有關之共犯、未遂犯、想像
    競合犯、牽連犯、連續犯、結合犯，以及累犯加重、自首減
    輕暨其他法定加減原因（如身分加減）與加減例等一切情形
    ，綜其全部罪刑之結果而為比較，此有最高法院95年5 月23
    日第8次刑庭會議決議可資參照：
  (一)刑法第55條牽連犯之規定，業於94年1 月7 日修正刪除，並
    於95年7 月1 日施行。修正後刑法第55條已將牽連犯之規定
    刪除，是於新法修正施行後，被告業務侵占、行使變造私文
    書、行使業務登載不實文書三罪，即須分論併罰。此刪除雖
    非犯罪構成要件之變更，但顯已影響行為人刑罰之法律效果
    ，自屬法律有變更，依新法第2 條第1 項規定，比較新、舊
    法結果，仍應適用較有利於被告之行為時法律即修正前刑法
    第55條規定論以牽連犯。
  (二)又被告行為後新法業已刪除連續犯之規定，此刪除雖非犯罪
    構成要件之變更，但顯已影響行為人刑罰之法律效果，自屬
    法律有變更，依新法第2 條第1 項規定，比較新、舊法結果
    ，就被告多次業務侵占及行使業務登載不實文書部分犯行，
    仍應適用較有利於被告之行為時法律即舊法論以連續犯。
  (三)依修正後刑法施行法第1 條之1 規定：「（第一項）中華民
    國九十四年一月七日刑法修正施行後，刑法分則編所定罰金
    之貨幣單位為新臺幣。（第二項）九十四年一月七日刑法修
    正時，刑法分則編未修正之條文定有罰金者，自九十四年一
    月七日刑法修正施行後，就其所定數額提高為三十倍。但七
    十二年六月二十六日至九十四年一月七日新增或修正之條文
    ，就其所定數額提高為三倍」，及刑法第33條第5 款修正為
    ：「主刑之種類如下：五、罰金：新臺幣一千元以上，以百
    元計算之」等規定觀之，刑法第三百三十六條第二項業務侵
    占罪、第二百十六條行使第二百十五條行使業務登載不實文
    書罪二罪之法定本刑中罰金刑最低額部分，依修正後刑法第
    三十三條第五款規定為「新臺幣一千元以上，以百元計算之
    」，較舊法所定罰金最低額為銀元一元以上為重，均以舊法
    有利於被告，而應適用修正前刑法之上開規定。
  (四)綜合上述各條文修正前、後之比較，揆諸前揭最高法院決議
    及修正後刑法第2 條第1 項規定之「從舊從輕」原則，被告
    自應適用其行為時之法律，即修正前刑法之相關規定，予以
    論處。
三、查文書之影印本或複印本，與抄寫或打字者不同，實係原本
    內容之重複顯現，且其形式、外觀、即一筆一劃，亦毫無差
    異，於吾人社會生活上自可取代原本，被認為具有與原本相
    同之社會機能與信用性（憑信性），故在一般情形下皆可適
    用，而視其為原本制作人直接表示意思之內容，成為原本制
    作人所作成之文書，自非不得為偽造文書罪之客體。故核被
    告所為，係犯刑法第336 條第2 項之業務侵占及第216 條、
    第215 條、第210 條之行使變造私文書、業務上登載不實罪
    。被告偽造私文書、業務上登載不實之低度行為，為其行使
    變造私文書、業務上登載不實之高度行為所吸收，均不另論
    罪。被告多次業務侵占、行使業務登載不實文書罪，均係時
    間緊接、犯罪構成要件相同，顯係基於概括犯意反覆為之，
    應依修正前刑法第56條連續犯之規定論以一罪，並加重其刑
    ，被告所犯上開連續業務侵占、連續行使業務登載不實文書
    、行使變造私文書三罪間，有方法目的之牽連關係，應依修
    正前刑法第55條後段之規定，論以較重之連續業務侵占罪。
    爰審酌被告係因賭博需款孔急，即利用擔任社區總幹事職務
    之便，為本件犯行，侵占時間長達半年，金額龐大，且以行
    使業務登載不實文書及變造文書之方式掩飾，情節非輕，然
    念其尚能坦承犯行，犯後態度良好，亦表示有意和解，惟在
    本院審理期間仍未見有何達成和解之情事等一切情狀，量處
    如主文所示之刑。又本件被告犯罪時間，在96年4 月24日以
    前，合於中華民國96年罪犯減刑條例所定減刑條件，應依該
    條例第2 條第1 項第3 款規定減其宣告刑二分之一。
四、公訴意旨另以：被告除如事實欄所述於94年6 月底某日，在
    不詳地點，以電腦打字列印轉貼及影印之方式，偽製內容虛
    偽不實之上揭管理委員會帳戶存摺存款內頁，並提供予該管
    理委員會財務委員等人閱覽外，另於94年5 月間至同年11月
    間，基於概括犯意，連續於不詳時間、地點，以電腦打字列
    印轉貼及影印之方式，偽製內容虛偽不實之上揭管理委員會
    帳戶存摺存款內頁，並多次提供予該管理委員會主任委員等
    人閱覽，因認此部分亦涉刑法第216 條行使第210 條變造私
    文書罪嫌云云。經查：被告以電腦打字列印轉貼及影印之方
    式，偽製內容虛偽不實之上揭管理委員會帳戶存摺存款內頁
    ，並提供予該管理委員會主任委員等人閱覽等情，業據被告
    於本院審理中坦認不諱，惟本院遍閱全卷，除被告於94 年6
    月底變造存摺影本，有該存摺影本1 紙在卷可憑外，其餘部
    分尚乏實據可佐，本院自難僅以被告空泛之自白，而為不利
    被告之認定，惟因公訴人認此部分與上開行使變造私文書有
    罪部分，具有連續犯裁判上一罪關係，本院不另為無罪之諭
    知，附此敘明。
據上論斷，應依刑事訴訟法第273 條之1 第1 項、第299 條第1
項前段，刑法第2 條第1 項、修正前刑法第55條、修正前刑法第
56條、第336 條第2 項、第215 條、第216 條、第210 條，罰金
罰鍰提高標準條例第1 條前段，中華民國96年罪犯減刑條例第2
條第1 項第3 款、第7 條，判決如主文。
本案經檢察官乙○○到庭執行職務。
中　　華　　民　　國　　96　　年　　9 　　月　　28　　日
                  刑事第十庭  法  官  林揚奇
以上正本證明與原本無異。
如不服本判決應於收受本判決後10日內向本院提出上訴書狀，並
應敘述具體理由，如未敘述上訴理由者，應於上訴期間屆滿後20
日內補提理由書狀於本院（均須按他造當事人之人數附繕本）「
切勿逕送上級法院」。
中　　華　　民　　國　　96　　年　　9 　　月　　28　　日
                              書記官  于耀文
附錄法條：
刑法第336條第2項：
對於業務上所持有之物，犯前條第一項之罪者，處六月以上五年
以下有期徒刑，得併科三千元以下罰金。
刑法第210條：
偽造、變造私文書，足以生損害於公眾或他人者，處五年以下有
期徒刑。
刑法第215條：
從事業務之人，明知為不實之事項，而登載於其業務上作成之文
書，足以生損害於公眾或他人者，處三年以下有期徒刑、拘役或
五百元以下罰金。
刑法第216條：
行使第二百十條至第二百十五條之文書者，依偽造、變造文書或
登載不實事項或使登載不實事項之規定處斷。
附表
┌──┬─────┬───────┬─────┬────────┐
│編號│ 侵占時間 │侵占款項名稱  │侵占金額  │　計算方式　    │
│    │          │              │（新臺幣）│                │
├──┼─────┼───────┼─────┼────────┤
│一　│94年5月1日│管理費。　　　│454,796 元│1.94年5月1日至94│
│　　│起至94年5 │　　　　　　　│。　　　  │ 年5月31日之管理│
│　　│月31日止。│　　　　　　　│　　　　　│ 費代收共712,480│
│　　│　　　　　│　　　　　　　│　　　　　│ 元。           │
│　　│　　　　　│　　　　　　　│　　　　　│2.被告於94　年5 │
│　　│　　　　　│　　　　　　　│　　　　　│  月份僅存入257,│
│　　│　　　　　│　　　　　　　│　　　　　│  684元。       │
│    │          │　            │　        │3.712,480元-257,│
│    │          │              │          │684 元＝454,796 │
│    │          │              │          │元。            │
├──┼─────┼───────┼─────┼────────┤
│二  │94年6月1日│管理費。      │170,484 元│1.94年6月1日至94│
│    │起至94年6 │              │。        │  年6月30日之管 │
│    │月30日止。│              │          │  理費共630,438 │
│    │          │              │          │  元。　　      │
│    │          │              │          │2.被告於94年6月 │
│    │          │              │          │份僅存入459,954 │
│    │          │              │          │元。            │
│    │          │              │          │3.630,438元-459,│
│    │          │              │          │ 954元＝170,484 │
│    │          │              │          │  元。          │
├──┼─────┼───────┼─────┼────────┤
│三　│94年7月1日│1.管理費　　　│86,082元。│1.94年7月1日至94│
│　　│起至94年7 │2.電話費　　　│　　　　  │  年7月31日止代 │
│　　│月31日止。│3.廣告費　    │　　　　　│  收之管理費共  │
│　　│　　　　　│　            │　　　　　│  710,544元。   │
│　　│　　　　　│　            │　　　　　│2.被告於94年7月 │
│　　│　　　　　│　            │　　　　　│份僅存入625,280 │
│　　│　　　　　│　　　　　　　│　　　　　│元。            │
│　　│　　　　　│　　　　　　　│　　　　　│3.94年7月份電話 │
│　　│　　　　　│　　　　　　　│　　　　　│  費收入418元。 │
│　　│　　　　　│　　　　　　　│　　　　　│4.94年7 月份廣告│
│　　│　　　　　│　　　　　　　│　　　　　│  費收入400 元。│
│　　│　　　　　│　　　　　　　│　　　　　│5.710,544 元+418│
│　　│　　　　　│　　　　　　　│　　　　　│  元+400元-625, │
│　　│　　　　　│　　　　　　　│　　　　　│  280元＝86,082 │
│    │          │　　　　　　　│　        │  元。          │
├──┼─────┼───────┼─────┼────────┤
│四　│94年8月1日│1.管理費。　　│702,334 元│1.94年8月1日起　│
│　　│起至94年8 │2.電話費　    │。　　　  │  至94年8月31日 │
│　　│月31日止　│3.廣告費　　　│　　　　　│  止代收之管理費│
│　　│　　　　　│　            │　　　　　│  共701,609 元。│
│　　│　　　　　│　            │　　　　　│2.被告於94年8月 │
│    │          │　            │　　　    │  份代收之管理費│
│    │          │　            │          │  均未存入帳戶內│
│    │          │　　　　　　　│          │  。            │
│    │          │　　　　　　　│          │3.94年8月份電話 │
│    │          │　　　　　　　│          │  費收入425元。 │
│    │          │　            │          │4.94年8月份廣告 │
│    │          │              │          │  費收入300元。 │
│    │          │              │          │5.701,609元     │
│    │          │              │          │  +425元+300元  │
│    │          │              │          │＝702,334 元。  │
├──┼─────┼───────┼─────┼────────┤
│五　│94年9月1日│1.管理費。　　│647,454 元│1.94年9月1日至94│
│　　│起至9月30 │2.電話費。　  │　　　　  │  年9月30日止代 │
│    │日止。　　│3.廣告費。    │　　      │  收之管理費共  │
│    │　　      │4.影印費。　　│          │  691,454元。   │
│    │          │　            │          │2.被告於94年9月 │
│    │          │　            │          │  份僅存入44,883│
│    │          │              │          │  元。          │
│    │          │              │          │3.94年9月份電話 │
│    │          │              │          │  費收入650元。 │
│    │          │              │          │4.94年9月份廣告 │
│    │          │              │          │  費收入100元。 │
│    │          │              │          │5.94年9月份影印 │
│    │          │              │          │  費收入133元。 │
│    │          │              │          │6.691,454元+650 │
│    │          │              │          │  元+100元+133元│
│    │          │              │          │  -44,883元＝647│
│    │          │              │          │  ,454元。      │
├──┼─────┼───────┼─────┼────────┤
│六　│94年10月1 │1.管理費。　　│565,879 元│1.94年10月4日至 │
│　　│日起至94年│2.電話費。　  │　　　　  │  94年10月31日止│
│　　│10月31日止│3.廣告費。　　│　　　　　│  代收之管理費共│
│    │。　　　　│　            │　        │  696,881元。   │
│    │　　　　　│　            │          │2.被告於94年10月│
│    │　        │              │          │份僅存入131,828 │
│    │          │              │          │元。            │
│    │          │              │          │3.94年10月份電話│
│    │          │              │          │  費收入526 元。│
│    │          │              │          │4.94年10月份廣告│
│    │          │              │          │  費收入300 元。│
│    │          │              │          │5.696,881元+526 │
│    │          │              │          │  元+300元-131,8│
│    │          │              │          │28元＝565,879 元│
│    │          │              │          │。              │
├──┼─────┼───────┼─────┼────────┤
│七　│94年11月1 │管理費。　　　│704,159 元│1.94年11月1日至 │
│　　│日起至94年│　　　　　　　│　　　　  │  94年7月31日止 │
│　　│11月30日止│　　　　　　　│　　　　　│  代收之管理費共│
│　　│。　　　　│　　　　　　　│　　　　　│  744,959元。   │
│    │　        │              │　        │2.被告於94年11月│
│    │          │              │          │份僅存入40,800元│
│    │          │              │          │。              │
│    │          │              │          │3.744,959元-40, │
│    │          │              │          │  800元＝701,159│
│    │          │              │          │  元。          │
├──┼─────┼───────┼─────┼────────┤
│八  │94年11月份│保管金餘額。  │6,340元。 │1.保管金1萬元。 │
│    │          │              │          │2.行政事務花費  │
│    │          │              │          │  3,660元。     │
│    │          │              │          │3.1萬元-3,660元 │
│    │          │              │          │  ＝6,340元。   │
├──┼─────┼───────┼─────┼────────┤
│九  │94年7月11 │住戶陳沅妃繳交│16,296元。│1.94年8月至95年 │
│    │日        │94年8月至95年7│          │  7月之管理費共2│
│    │          │月之管理費。  │          │4,444 元。（每月│
│    │          │              │          │  2,037元）     │
│    │          │              │          │2.被告繳交4個月 │
│    │          │              │          │ （94年8～11月）│
│    │          │              │          │  共8,148元。   │
│    │          │              │          │3.24,444 元-8,14│
│    │          │              │          │  8元＝16,296元 │
│    │          │              │          │  。            │
├──┼─────┴───────┴─────┴────────┤
│合計│3,353,824 元　　　　　　　　　　　　　　　　　　　　　　│
└──┴────────────────────────────┘
